臺灣板橋地方法院民事判決　　　　　　　94年度重訴字第95號
原　　　告　甲○○○
即反訴被告　　　　　　　l4樓.
訴訟代理人　林見軍律師
被　　　告　丙○○
即反訴原告
訴訟代理人　彭亭燕律師
上列當事人間請求塗銷抵押權登記事件，經本院於民國94年11月
30日言詞辯論終結，判決如下：
    主  文
原告之訴駁回。
反訴原告之訴駁回
本訴訴訟費用由原告負擔。
反訴訴訟費用由反訴原告負擔。
    事實及理由
壹、本訴方面
一、原告主張：
（一）緣原告前於民國76年10月3 日，曾將現坐落台北縣林口鄉
      ○○段菁埔小段149 之2 、149 之3 地號等2 筆土地售與
      證人乙○○，當時買賣總價乃議定為新臺幣（下同）12,1
      44 ,000 元。而後，原告即按約定受領各期之價款，並交
      付相關文書憑證，以利證人乙○○辦理過戶之需，遞至76
      年11月9 日原告受領最後尾款340 萬元後，心想證人人乙○○當已辦竣所有權移轉過戶事宜，是原告乃認已盡履行
      義務而遷居中部，且此後即未再與證人乙○○有過聯繫。
（二）詎92年4 月9 日證人乙○○卻突以台北仁愛路24支郵局之
      存證信函要求原告應將系爭二筆土地過戶給被告。面對此
      情，被告心想該土地不是早已過戶給訴外人乙○○，其今
      日來函所為實甚感莫名，故乃未加置理。不意，一經調閱
      謄本竟發現該土地從頭到尾皆沒被過戶，該土地之所有權
      自始至終尚屬原告所有。而該土地竟於76年10月12日，即
      被設定最高限額3,000 萬元之抵押權予被告，存續期間自
      76年1 月6 日至81年10月5 日。而抵押債務人竟為與抵押
      權人即被告素不相識且未有任何債務糾葛之原告。
（三）兩造間向無任何往來與接觸，遑論合意設定抵押權之法律
      行為之發生。是雙方既從無合意為系爭抵押權之設定，則
      本件抵押債權根本未告成立生效。兩造在系爭抵押權之存
      續期間即76年1 月6 日至81年10月5 日內，被告無對原告
      享有任何之抵押債權，則在上開抵押權存續期間已告屆滿
      ，而被告並無貸與任何金錢予原告之情況下，顯見本件系
      爭最高限額抵押權所欲擔保存續期間內可能發生之債權，
      已告確定未發生，依抵押權之從屬性，自亦應許抵押人請
      求塗銷抵押權設定登記。為此，請求判決：(1)確認被告就
      系爭土地所有權設定登記如附表所示之抵押債權及抵押權
      關係不存在。(2)被告應將上開抵押權設定登記辦理塗銷。
二、被告則以下列理由抗辯：
（一）緣證人乙○○前於76年10月間由被告代理以總價170,001,
      600 元之價格向原告購買其名下所有坐落於台北縣林口鄉
      ○○段菁埔小段149-2 、149-3 地號之系爭土地所有權全
      部，當時原告表示因其個人事由，希望買賣契約上僅記載
      部分價額12,144,000元即可，其餘差額不要記載在契約內
      ，故於簽立買賣契約同時，證人乙○○由被告代理除給付
      契約書上記載之簽約金100 萬元外，同時給付實際總價與
      契約所載總價之差額4,857,600 元予原告，證人乙○○並
      早已將全部價金付清。
（二）系爭買賣契約因原告之故未克於立約當時完成所有權移轉
      登記，而由被告概括承受系爭契約買方之權利義務；而抵
      押權設定時，所擔保之債權為系爭土地買賣價款之全部及
      違約金：
  １、按系爭土地為農地，在系爭買賣契約成立當時，有承受人
      應具自耕農身分之限制，而系爭契約所載買受人乙○○有
      此身分且於當地亦有其他土地，辦理所有權移轉登記並無
      任何障礙。
  ２、系爭契約因被告事由未克於契約成立後即行完成所有權移
      轉登記，而證人乙○○購置土地之資金又係向被告所借，
      為免日後原告萬一違約時輾轉求償之麻煩，遂由證人乙○○將其就本件契約之權利義務概括由被告承受，並約明原
      告至遲應於81年10月5 日將系爭土地之所有權移轉登記予
      乙○○，否則即應將買賣價金返還並給付違約金予被告；
      為擔保原告將依約履行，故設定抵押權以供擔保，一旦原
      告違約未履行時，即應負違約責任，屆時原告除應將系爭
      買賣實際總價17,001,1600 元返還被告外，並應給付被告
      自原約定清償日（81年10月5 日）起至實際清償日止，每
      逾一日按每萬元20元累進計罰之違約金。
  ３、依買賣契約第11條後段之約定，如乙方（即原告）不賣或
      不照約履行，乙方（即原告）除將已收價款如數退還甲方
      外並對甲方加10倍賠償損失各不得異議。系爭抵押權設定
      時，所擔保之債權即為系爭土地買賣價款之全部及違約金
      。蓋因被告雖同意原告暫緩辦理所有權移轉登記，但亦恐
      日後原告如違約（如不賣或未依約履行）時求償無門，故
      約明違約金之計算方式，同時就系爭買賣契約之價款及違
      約金設定擔保，俾維護被告權益。
（三）原告請求塗銷系爭抵押權並無理由：
１、系爭最高限額抵押權乃兩造合意設定，擔保原告將依約確
　　　實履行，此有原告不爭執印文真正之抵押權設定契約書為
  　　憑，本件抵押權之設定並未有不符法定要件之情。且證人
  　　丁○○亦明白證述當時有將抵押權設定契約書等文件交予
    　原告過目，經原告同意後始用印於各該文件上，足證系爭
      最高限額抵押權乃兩造合意設定。
  ２、按最高限額抵押權定有存續期間者，祇須抵押權所擔保之
      債權於存續期間內發生，在最高限額範圍內，均為抵押權
      效力所及，至抵押權所擔保債權之清償期，則應依各個具
      體的債權定之，不可將抵押權存續期間之末日與抵押權所
      擔保債權之清償期混為一談。又依據民法第348 條第1 項
      規定：「物之出賣人，負交付其物於買受人，並使其取得
      該物所有權之義務。」，系爭抵押權乃擔保原告將確實依
      約履行賣方應盡之義務。按在不動產之交易中，如前所述
      ，賣方除應點交不動產外，並負有為所有權移轉登記之義
      務，縱使原告已將土地點交，惟迄至抵押權設定契約書上
      所載之期限末日（81年10月5 日）止原告並未完成所有權
      移轉登記，顯已違約。承前，原告迄今未依約履行所有權
      移轉登記之義務，而原告確實未依約履行，系爭抵押權所
      擔保之債權已然發生，原告請求塗銷並無理由。
（四）本件買賣過程均係由被告出面與原告接洽，款項之交付亦
      係由被告將支票交付予原告，上揭情事業經證人丁○○證
      述屬實，原告謂其與被告不相識云云並非事實。再者，系
      爭債權至遲在辦理抵押權設定文件用印之時，即已將債權
      讓與之情告知原告，並進而於76年10月6 日由兩造於抵押
      權設定契約書等文件上用印，若謂原告不知此情何能同意
      於抵押權設定契約書等文件上用印？並進而完成抵押權之
      設定登記。原告謂無此事實而請求塗銷云云，並非事實，
      且與法不合，難能准許。為此，聲明：駁回原告之訴。
貳、反訴方面
一、反訴原告主張：
（一）本件訴訟，反訴被告起訴主張確認反訴原告於系爭土地上
      所設定之抵押權不存在同時請求塗銷該抵押權，反訴原告
      則以抵押權確實存在為防禦，故應得於本訴辯論終結前提
      起反訴，確認系爭抵押權擔保之本金數額。又關於抵押權
      擔保之價金究為若干，攸關被告即反訴原告得主張之權利
      而有確認之必要，故反訴部分請求確認系爭抵押權所擔保
      之本金價額。
（二）系爭買賣契約因原告之故未克於立約當時完成所有權移轉
      登記，而由被告概括承受系爭契約買方之權利義務；而抵
      押權設定時，所擔保之債權為系爭土地買賣價款之全部及
      違約金：
  １、按系爭土地為農地，在系爭買賣契約成立當時，有承受人
      應具自耕農身分之限制，而系爭契約所載買受人乙○○有
      此身分且於當地亦有其他土地，辦理所有權移轉登記並無
      任何障礙。
  ２、系爭契約因被告事由未克於契約成立後即行完成所有權移
      轉登記，而證人乙○○購置土地之資金又係向被告所借，
      為免日後原告萬一違約時輾轉求償之麻煩，遂由證人乙○○將其就本件契約之權利義務概括由被告承受，並約明原
      告至遲應於81年10月5 日將系爭土地之所有權移轉登記予
      乙○○，否則即應將買賣價金返還並給付違約金予被告；
      為擔保原告將依約履行，故設定抵押權以供擔保，一旦原
      告違約未履行時，即應負違約責任，屆時原告除應將系爭
      買賣實際總價17,001,1600 元返還被告外，並應給付被告
      自原約定清償日（81年10月5 日）起至實際清償日止，每
      逾一日按每萬元20元累進計罰之違約金。
  ３、依買賣契約第11條後段之約定，如乙方（即原告）不賣或
      不照約履行，乙方（即原告）除將已收價款如數退還甲方
      外並對甲方加拾倍賠償損失各不得異議。系爭抵押權設定
      時，所擔保之債權即為系爭土地買賣價款之全部及違約金
      。蓋因被告雖同意原告暫緩辦理所有權移轉登記，但亦恐
      日後原告如違約（如不賣或未依約履行）時求償無門，故
      約明違約金之計算方式，同時就系爭買賣契約之價款及違
      約金設定擔保，俾維護被告權益。
  ４、綜上所述，請求判決確認反訴原告就反訴被告所有系爭土
　　　地設定之最高限額抵押權其中所擔保之本金債權為17,001
      ,600 元 。
二、反訴被告則以下列理由抗辯：
（一）反訴被告與反訴原告之間，向無任何往來與接觸，遑論合
      意設定抵押權之法律行為之發生。是雙方既從無合意為系
      爭抵押權之設定，則本件抵押債權根本未告成立生效。
（二）兩造間從無合意設定系爭抵押權之事實，證人丁○○就買
      賣契約簽立當下之過程，以及黔蓋抵押權設定契約書之部
      分所為雖有不同之證述，但查：
  １、首就76年10月3 日簽立買賣契約之主體為何乙節而論，單
      以契約觀之，即可足見買方為證人乙○○，若尚日確如代
      書丁○○所述係乙○○委託丙○○代理簽約，則衡情當應
      表彰代理之意，但事實卻非如此。
  ２、又反訴原告與證人乙○○前在93年4 月28日共同向鈞院聲
      請調解之過程中，以及被告在94年5 月10日之答辯書狀中
      ，均稱：「... 嗣因相對人向聲請人乙○○表示其個人事
      由，商請乙○○同意暫不過戶，因聲請人乙○○購買系爭
      土地並無轉售計劃，相對人復同意設定高額抵押以供擔保
      ，遂應允相對人之請求。又因聲請人之權益並免日後相對
      人違約時輾轉求償之麻煩，三方同意以五年為限，相對人
      至遲應於81年10月5 日將系爭土地所有權移轉登記予聲請
      人乙○○，惟如相對人違約未履行時，即應負違約責任，
      相對人... 」云云等語，觀其整體語意更見反訴原告亦自
      認契約之簽立是由丁○○之證述比對，當可顯見，兩者相
      互所述存有相互不符彼此予盾之地方。而其所以如此，自
      是出於反訴原告與證人丁○○間兩者均有說謊之情，否則
      就簽約主體為誰？有無代理？洽議抵押權設定契約當時之
      主體？等之同一事實，何來相互矛盾之處。
  ３、兩造當時若真有合意設定本件系爭抵押權，則職司代書行
      業多年，擁有法律專專業知識之證人丁○○，對於「本件
      系爭抵押權的設定，抵押權人在何情況下可以主張抵押權
      ？」之問題，何以被告支吾其詞稱以「是擔保系爭土地之
      價金，其他我不清楚。」等語。
  ４、綜上所陳，證人丁○○稱以抵押權設定契約書之用印係伊
      在原告與被告碰面當場，經原告看過同意後蓋云云，究與
      事實不符，此絕是證人丁○○為圖規避己身失職之責所刻
      意捏造之飾詞，委不足採。
（三）兩造雙方根本未曾有過合意設定本件系爭抵押權，且本件
      系爭抵押權所擔保之債權究竟為何？反訴被告始終未陳述
      明確，率以反訴被告係承受訴外人乙○○本於買賣契約而
      生之權利義務關係以為主張。然查，舉證人丁○○證稱：
      「買方第二次付款，原告有交付印鑑證明、土地權狀、戶
      籍謄本。」、「原告交付給我的文件是可以辦理過戶的。
      」、「我當天代原告用印是有用在移轉登記申請書」、且
      明言乙○○是有自耕能力。故此當見原告早履行出賣人應
      盡之義務，證人乙○○何以不辦理過戶究與反訴被告無涉
      。況由系爭契約所載：「茲收到尾款... 無誤。同時將標
      的物點交與甲方接收。甲○○○76.11.9 收」等語，亦更
      可俱見系爭土地絕早於76年9 月11日即點交，若無買賣又
      何來點交之舉。是此間反訴被告何來反訴原告所指違約之
      情，即無違約自無任何損害賠償或返還本金、利息、違約
      金之責。從而顯見本件系爭最高限額抵押權存續期間在81
      年10月5 日屆滿之日，反訴原告主張欲擔保之債權始終根
      本未曾發生，而告確定未發生，何生抵押債權之有。
（四）反訴被告與反訴原告之間，在系爭抵押權之存續期間即76
      年1 月6 日至81年10月5 日內，反訴原根本無對反訴被告
      享有任何之抵押債權，則在上開抵押權存續期間已告屆滿
      ，而反訴原告並無貸與任何金錢予原告之情況下，顯見本
      件系爭最高限額抵押權所欲擔保存續期間內可能發生之債
      權，已告確定未發生，反訴原告確認反訴原告就反訴被告
      所有系爭土地設定之最高限額抵押權其中所擔保之本金債
      權為17,001,600元，為無理由，應予駁回。
、按確認法律關係成立或不成立之訴，非原告有即受確認判決
    之法律上利益者，不得提起之；而所謂「有即受確認判決之
    法律上利益」，係指法律關係之存在與否不明確，致當事人
    在私法上之地位有受侵害之危險，而此危險得以對於他造之
    確認判決除去之，最高法院52年度台上字第1922號判例可資
    參照。本件原告即反訴被告主張其並未提供其所有系爭土地
    設定系爭最高限額抵押權予被告，且兩造間無抵押債權之存
    在，反訴原告即被告則主張最高限額抵押權所擔保之本金債
    權為17,001,600元，是以原告即反訴被告是否曾有設定系爭
    最高限額抵押權被告即反訴原告之真意，且兩造系爭抵押權
    所擔保之權利價值為何，關乎有無抵押債權存在？原告即反
    訴被告應否應償還被告即反訴原告之總債權數額？如不訴請
    確認，則兩造有無設定系爭抵押權之真意？有無抵押債權？
    抵押權所擔保之權利價值若干無法明確，兩造在私法上之地
    位顯有受侵害之虞，是以原告即反訴被告、反訴原告即被告
    提起本件確認之訴以排除此危險，應為適法，合先敘明。
肆、兩造不爭執之事實
    原告即反訴被告主張於76年10月3 日將坐落臺北縣林口鄉○○段菁埔小段149 之2 、149 之3 地號之系爭土地出售予證
    人乙○○，系爭土地之買賣價金業已給付予原告即反訴被告
    之事實，業據提出不動產買賣契約書影本1 件（臺灣臺北地
    方法院94年度重訴字第201 號卷），被告即反訴原告對此並
    無爭執，自堪信為真正。
伍、兩造之爭執與法院之判斷
    原告即反訴被告主張兩造間向無任何往來與接觸，亦無合意
    設定抵押權之法律行為之發生，且兩造間亦無任何抵押債務
    之存在等語，被告即反訴原告則以系爭買賣契約因原告即反
    訴被告之故，未克於立約當時完成所有權移轉登記，而由被
    告即反訴原告概括承受系爭契約買方之權利義務；而抵押權
    設定時，所擔保之債權為系爭土地買賣價款之全部及違約金
    云云，是以，本件應審究之爭點在於：(1)兩造間有無設定系
    爭最高限額抵押權之真意？(2)兩造間有抵押債權之存在？茲
    分別審理論究如次。
一、原告主張兩造間向無任何往來與接觸云云，但為被告所否認
    ，辯稱：證人乙○○前於76年10月間由被告代理以總價170,
    001,600 元之價格向原告購買其名下所有之系爭土地所有權
    等語。經查，依證人乙○○證述：「【（提示94重訴201 號
    台北地院案卷，買賣契約書土地登記簿謄本），問：是否要
    買系爭土地？】這兩筆土地我知道，這兩筆土地是我跟被告
    丙○○（反訴原告）合作去買的，我當時與被告丙○○（反
    訴原告）投資買賣土地，當時是被告丙○○（反訴原告）出
    面談買賣事宜。所以我不認識原告甲○○○（反訴被告）。
    我跟被告當時合作好幾個案子，系爭土地是由被告來處理，
    價金也由他來先支付。... 」、「【問：既然買賣契約是由
    被告丙○○（反訴原告）來處理，為何你出名為買方？】因
    為系爭土地是農地，我有自耕農的能力，所以是以我為買方
    。因為我與被告之間有約定，如果買賣的事宜發生問題時，
    由約定的人來處理。而這件是由被告丙○○（反訴原告）來
    處理，期間我都沒有過問。... 」等語明確（本院94年11月
    30日言詞辯論筆錄，本院卷第130 頁）；另參諸證人丁○○
    證述：「（問：76年間從事何職業？兩造中認識何者？）代
    書。簽約時兩造都認識，在簽土地買賣契約時，都是被告在
    場處理的，乙○○我不太認識。買賣契約中標的是林口段菁
    埔段149 、149 之2 共兩筆。」、「【（提示台北地院卷附
    原證一號）問：不動產買賣契約書是否看過？】這部分是我
    自已到場簽的，當天到場有我與被告丙○○、原告甲○○○
    。... 當天是帶空白契約書，契約內容中有關人工書寫的約
    款是兩造談好之後，由我書寫上去。」、「（問：何以系爭
    契約書的買主是乙○○？）當初乙○○委託被告丙○○簽約
    ，... 。當初是被告丙○○找我出來代理這件事。」等語（
    本院94年8 月24日言詞辯論筆錄，本院卷第81、82頁），足
    見系爭買賣契約上記載之買受人雖為證人乙○○，然證人乙○○因與被告約定投資土地買賣，由被告洽談系爭土地之買
    賣事宜，並以證人乙○○之名義，與原告成立系爭買賣契約
    ，本件買賣法律關係雖存在於原告與證人乙○○間，然原告
    主張其與被告間向無任何往來與接觸云云，自不足採。證人
    乙○○既因其與被告間投資不動產之契約，約定被告得以其
    名義與他人成立買賣契約，並得使用其印鑑予相關文件上，
    是證人乙○○自有授予代理權予被告之真意，原告縱於主觀
    上誤認被告即系爭土地之買受人乙○○，惟被告就之成立系
    爭買賣契約之法律行為有代理權，原告與證人乙○○就成立
    系爭買賣契約之意思仍屬合致。準此以解，原告係與由被告
    代理之證人乙○○成立系爭買賣法律關係，應屬無疑。
二、被告辯稱因被告事由未克於契約成立後即行完成所有權移轉
    登記，而證人乙○○購置土地之資金又係向被告所借，遂由
    證人乙○○將其就本件契約之權利義務概括由被告承受，並
    約明原告至遲應於81年10月5 日將系爭土地之所有權移轉登
    記予乙○○，否則即應將買賣價金返還並給付違約金予被告
    ；為擔保原告將依約履行，故設定系爭抵押權以供擔保等語
    ，有土地登記簿謄本2 件附卷可稽（臺灣臺北地方法院94年
    度重訴字第201 號卷宗），原告則否認之，主張其已交付移
    轉系爭土地所有權登記所需文件予代書丁○○，已盡契約義
    務，兩造未曾合意設定系爭抵押權云云。經查：
（一）按不動產抵押權之設定，固應以書面之，當事人約定設定
      不動產抵押權之債權契約，並非要式行為，若雙方就其設
      定行為已互相合意，雙方即成立設定不動產抵押權之債權
      契約。稽之系爭土地不動產登記謄本之登載，原告於76年
      10月12日以系爭土地設定本金最高限額30,000,000元之抵
      押權予被告，約定存續期間自76年10月6 日起至81年10月
      5 日止；清償日期係81年10月5 日；違約金係以每逾1 日
      每萬元按20元累進計罰之，權利標的為系爭土地所有權全
      部，有台北縣新莊地政事務所94年3 月22日北縣莊地登字
      第0940003756號函暨附人工登記謄本2 件附卷可稽（本院
      卷第13至21頁）。被告辯稱系爭抵押權係擔保系爭買賣價
      金等語，業據提出土地抵押權設定契約書、他項權利證明
      書各1 件為證（本院卷第43、44頁），原告雖否認土地抵
      押權設定契約書為真正云云，且證人丁○○證稱原告於買
      受人交付第二次期款時，交付印鑑證明、土地權狀、戶籍
      謄本等文件予伊，此等文件係得以辦理所有權移轉登記等
      語（94年9 月21日言詞辯論期日，本院卷第82頁），惟證
      人乙○○於成立系爭買賣契約時，具有自耕能力，得為系
      爭土地之承受人，被告又已給付買賣價金，衡情酌理，當
      無不辦理移轉所有權之登記，而改以設定最高限額抵押權
      予被告之必要，又參諸證人丁○○證述：「（問：本件是
      買賣土地，何以要原告蓋印鑑章在抵押權設定契約書上？
      ）簽約當天原告與被告有談到過戶可能時間會延，至於原
      因為何我當時作其他事情，所以不清楚，只知道結果原告
      設定抵押權給被告丙○○，至於為什麼沒有設定給買方乙○○我不清楚。所以我當時在抵押權契約書上註記本件為
      土地擔保價款。」、「（問：何以不辦理所有權移轉登記
      ，而辦理抵押權登記？）我不知道原因，我是以雙方談好
      的條件來做。」、「（問：原告甲○○○在交付印鑑給你
      時，他知道你要蓋在抵押權設定契約書上？）他知道，因
      為我有交付抵押權設定契約書給他看。」、「（問：實際
      賣價？）契約書壹仟兩百萬，實際是壹仟柒佰萬。設定的
      抵押權限額是他們約定的。違約金、遲延利息、存續期間
      、債務清償之內容是被告丙○○跟我說的，當時原告甲○○○沒有在現場。... 被告丙○○通知我要辦理過戶跟設
      定的手續，所以叫我準備資料。被告丙○○約我跟原告到
      六福客棧辦理過戶跟設定手續，我當天帶了辦理買賣過戶
      的資料（土地買賣契約書、移轉登記申請書）及抵押權設
      定契約書。我當天代原告用印是有用在抵押權設定契約書
      及移轉登記申請書。用完印後被告丙○○就交付第二次款
      給原告。抵押權設定契約書的內容是被告丙○○在這次會
      面之前就先行告知我，我填載完畢後帶到會場，交付給原
      告看過後，原告同意我印用的。... 」、「【提示本院卷
      第83頁（並告以要旨），問：既然你不知道原告是否知悉
      ，何以又說原告知道你要將其印鑑蓋印在抵押款權設定契
      約書上？】第一次兩造是談買賣土地所有權移轉的事情，
      第二次原告來交付文件而被告也在場。我是將抵押權設定
      契約書交給原告看，原告看完後由我來蓋用印文。... 」
      等語（94年8 月24日、同年11月9 日言詞辯論筆錄，本院
      卷第83、84、101 頁），足見證人丁○○雖經被告委託、
      告知不辦理系爭土地之所有權移轉登記，而改為辦理系爭
      抵押權之登記，惟兩造既於76年10月3 日成立系爭買賣契
      約當日，商議辦理移轉系爭土地所有權登記之時間會較約
      定者為晚，故設定系爭抵押權予被告，而證人丁○○亦曾
      將抵押權設定契約交付予原告閱覽，經其同意始由證人丁○○蓋用原告之印鑑予抵押權設定契約書上，原告復未否
      認卷附（本院卷第43頁正、反面）土地抵押權設定契約書
      上之印文為真正，則除原告能提出確切反證外，依民事訴
      訟法第358 條之規定，該土地抵押權設定契約自應推定為
      真正，原告主張證人丁○○未經其同意而自行蓋用其印鑑
      於上開土地抵押權設定契約書時，應由原告負舉證之責。
      又按當事人依土地登記法令完成登記之事實存在時，於生
      活經驗法則上，通常可彰顯該登記所示權利之內容存在，
      故可推定該權利存在（蓋土地登記係根據許多原始資料如
      當事人之身分證、所有權狀、印鑑證明等始作成），因此
      否認有辦理登記之真意或登記內容所示權利之人，應主張
      並證明該項登記之合意不存在或該項登記內容有例外情事
      存在，始能排除該項經驗法則之適用，苟否定之人所為之
      主張與舉證，不足使受訴法院確信其所主張例外情事為真
      實時，自難推翻前開推定。綜上所述，原告欲推翻關於系
      爭抵押權之登記，惟其所主張之事實與舉證，尚不足以證
      明其未為設定系爭抵押權之真意，被告或證人丁○○係未
      經其同意或授權，而蓋用其印鑑於上開土地設定抵押權契
      約書，進而辦理系爭最高限額抵押權登記，自難推翻被告
      業已取得之系爭最高限額抵押權，原告主張其無設定系爭
      最高限額抵押權予被告之真意云云，難信為真正，被告辯
      稱原告同意設定系爭最高限額抵押權予伊等語，應可採信
      。
（二）按債權之讓與，非經讓與人或受讓人通知債務人，對於債
      務人不生效力。但法律另有規定者，不在此限。民法第29
      7 條定有明文。債權讓與之通知，為讓與人或受讓人向債
      務人通知債權讓與事實之行為，其性質為觀念通知。原告
      既設定系爭最高限額抵押權予被告，擔保之債權為「本抵
      押權係買賣本標的物價款」，業如前述，被告本非系爭買
      賣契約之買受人，自非系爭最高限額抵押權之不特定債權
      之債權人，其於系爭最高限額抵押權確定期日時，取得特
      定抵押債權即可（本件應為請求返還系爭買賣契約之價金
      ）。再者，被告雖未舉證證明其於系爭最高限額抵押權設
      定前，已受讓取得系爭買賣契約所生請求移轉系爭土地所
      有權之債權，惟依據證人乙○○證稱：「【問：既然買賣
      契約是由被告丙○○（反訴原告）來處理，為何你出名為
      買方？】因為系爭土地是農地，我有自耕農的能力，所以
      是以我為買方。因為我與被告之間有約定，如果買賣的事
      宜發生問題時，由約定的人來處理。而這件是由被告丙○○（反訴原告）來處理，期間我都沒有過問。這件事情並
      未處理完畢，所以我們並沒有就這筆土地結算。我們之間
      很熟，如果有發生他要處理以我為買方名義，而發生問題
      時，我們之間是有一個授權的約定，在如有需要我配合時
      ，我會配合辦理手續或出具文件。... 」等語（94年11月
      30日言詞辯論筆錄，本院卷第130 、131 頁），足見被告
      依其與證人乙○○間之約定，本於證人乙○○事先之概括
      授權得依其基於財產權管理之需要，將證人乙○○依系爭
      買賣契約所取得之權利讓與自已。被告縱未舉證其辯稱於
      系爭抵押權設定時，已將債權讓與之事實通知原告，亦未
      證明其於系爭抵押權設定時，就系爭土地有自耕能力而得
      受讓系爭買賣契約之權利，惟修正前之土地法第30條第1
      項及第2 項所規定之條文，已於89年1 月26日公布廢止。
      自此以後系爭農地所有權移轉之承受人已不受須有自耕能
      力者為限之強制規定所規範，被告已於本件訴訟程序中，
      將債權讓與之事實通知原告，此債權讓與對原告發生效力
      。準此，被告已因受讓而取得系爭買賣契約所生之債權。
三、債權未定清償期者，債權人得隨時請求清償，為民法第315
    條所明定，是此項請求權自債權成立時即可行使，依民法第
    128 條之規定，其消滅時效應自債權成立時起算。最高法院
    28年度上字第1760號著有判例可資參照。兩造約定於系爭最
    高限額抵押權係為擔保「買賣本標的物價款」，核諸當事人
    成立買賣契約，互負移轉買賣標的物、給付價金之義務，故
    移轉買賣標的物所有權為成立買賣契約之義務，衡諸常情，
    系爭最高限額抵押權之設定目的，在於擔保系爭土地未移轉
    登記為乙○○或被告所有，系爭買賣法律關係無法維持或消
    滅時，被告得請求原告返還系爭買賣價金之債權。再者，兩
    造於設定系爭最高限額抵押權時，約定「債務清償日期」為
    81年10月5 日，是原告至遲應於81年10月5 日移轉系爭土地
    所有權予乙○○或被告，準此，被告自81年10月6 日起始得
    因系爭土地未辦理移轉登記而請求原告履行之，其等至遲於
    96年10月5 日止未請求原告履行其義務時，原告始得行使時
    效消滅之抗辯權，拒絕自已之給付。現被告之移轉登記請求
    權尚未罹於時效，又系爭買賣法律關係仍存在，系爭最高限
    額抵押權未屆確定期日，是以原告主張兩造間無抵押債權之
    存在，且系爭最高限額抵押權所欲擔保存續期間內可能發生
    之債權，已告確定未發生云云，自不可採。
四、綜上所述，被告基於系爭買賣契約而生之移轉系爭所有權之
    債權尚未罹於消滅時效，系爭買賣法律關係尚存在，系爭最
    高限額抵押權自屬未屆確定期日，原告依民法第767 條、侵
    權行為之規定、系爭抵押權內部之契約關係，請求判決：(1)
    確認被告就系爭土地所有權設定登記如附表所示之抵押債權
    及抵押權關係不存在。(2)被告應將上開抵押權設定登記辦理
    塗銷，為無理由，應予駁回。
五、兩造於76年10月3日就系爭土地成立買賣契約，約定價金1,2
    14萬元，證人乙○○於簽訂不動產賣契約書之同時，給付10
    0 萬元，嗣於原告將移轉登記所需文件交付予證人即代書丁○○，並蓋妥印鑑於文件上時，買方乙○○應給付7,444,00
    0 元予原告，尾款340 萬元則俟移轉登記為乙○○所有，並
    點交系爭土地予乙○○後給付之等情，有不動產買賣契約書
    影本1 件附卷可稽，且為兩造所不爭，被告辯稱系爭買賣價
    金為170,001,600 元等語，業據提出不動產買賣契約書、收
    據為證（本院卷第40、41頁），原告雖否認上開收據之真正
    ，惟依證人丁○○證稱：「【被告訴訟代理人問：（提示本
    案卷42頁）收據是否由原告簽名用印？】是的。」、「（原
    告訴訟代理人問；42頁的收據上所記載的款項，是否為簽約
    當天交付給原告的？）是。」、「（原告訴訟代理人問；為
    何收據要另外寫？而不在買賣契約書上記載買賣收受價金？
    ）這筆錢是私下要給原告甲○○○的，原告甲○○○告知他
    股東本件價金是契約書上所記載壹仟兩百萬。」等語（94年
    8 月24日言詞辯論筆錄，本院卷第85頁），足見該收據確係
    原告收受被告交付之4,857,600 元而簽具者，然由證人丁○○之上開證詞，亦徵此4,857,600 元係被告基於與原告之約
    定，同意另行給付予原告之金錢，而非本於系爭買賣契約所
    給付之買賣價金。承前所述，反訴原告即被告基於系爭買賣
    契約而生之移轉系爭所有權之債權尚未罹於消滅時效，系爭
    買賣法律關係尚存在，系爭最高限額抵押權自屬未屆確定期
    日，系爭抵押債權尚具不特定性，反訴原告即被告提起本件
    反訴，請求確認反訴原告就反訴被告所有系爭土地設定之最
    高限額抵押權其中所擔保之本金債權為17,001 ,600 元，核
    屬無據，應予駁回。
六、本件判決基礎已臻明確，兩造其餘之攻擊防禦方法及訴訟資
    料，核與判決之結果不生影響，爰不一一論述，併予敘明。
七、訴訟費用負擔之依據：民事訴訟法第78條。
中　　華　　民　　國　　94　　年　　12　　月　　30　　日
                  民事第二庭    法　官　徐福晉
以上正本係照原本作成
如對本判決上訴，須於判決送達後20日內向本院提出上訴狀
中　　華　　民　　國　　95　　年　　1 　　月　　9 　　日
                                書記官　林文賢
【附表】
┌─────┬─────────────────┐
│ 權利種類 │  抵押權                          │
├─────┼─────────────────┤
│ 登記日期 │  76年10月12日                    │
├─────┼─────────────────┤
│ 登記字號 │  莊登字第027368號                │
├─────┼─────────────────┤
│ 權利價值 │  本金最高限額30,000,000元正      │
├─────┼─────────────────┤
│ 存續期間 │  76年10月6日至81年10月5日        │
├─────┼─────────────────┤
│ 權利範圍 │  全部                            │
├─────┼─────────────────┤
│  權利人  │  丙○○                          │
├─────┼─────────────────┤
│  債務人  │  甲○○○                        │
└─────┴─────────────────┘
